臺灣高等法院臺南分院民事判決　　　　　 96年度再易字第6號
再審 原 告　甲○○○
訴訟代理人　林崑地律師
　　　　　　陳文忠律師
　　　　　　蔡青芬律師
　　　　　　林國明律師
再審 被 告　乙○○
訴訟代理人　何永福律師
　　　　　　李家鳳律師
上列當事人間請求土地所有權移轉登記事件，再審原告對於中華
民國96年1月23日本院95年度上易字第146號確定判決提起再審，
提起再審之訴，並為訴之追加，本院於96年6月20日言詞辯論終
結，判決如下：
    主  文
再審及追加之訴均駁回。
再審及追加訴訟費用由再審原告負擔。
    事  實 及 理  由
一、程序方面：
  (一)、按再審之訴，應於30日之不變期間內提起。前項期間，自
      判決確定時起算。但再審之理由知悉在後者，自知悉時起
      算。民事訴訟法第500條第1項、第2項定有明文。本件再
      審原告係對於民國（下同）96年1月23日本院95年度上易
      字第146號民事確定判決，於同年2月14日即具狀向本院提
      起再審之訴，主張該判決有民事訴訟法第496條第1項第1
      、13款及第497條規定之再審事由，向本院提起再審之訴
      ，有再審原告民事再審起訴狀附於本院卷可稽（見本院卷
      第4頁），已遵守上開30日不變期間。
  (二)、又按，再審之訴，形式上雖為新訴之一種，實質上則前訴
      訟之再開或續行，其訴訟標的價額，仍應依民事訴訟費用
      法第4條規定，以前訴訟最初起訴時之交易價額，經法院
      核定者為準。本件再審原告主張系爭土地之交易價值應以
      每坪25,000元計算之，則本件訴訟標的價額應為6,155,87
      5元，前訴訟程序核定之訴訟標的價額，與事實不符云云
      ，並提出相鄰之中埔鄉○○○段54之8地號（重測後為中
      埔鄉○○段112地號）土地買賣契約書、都市計畫土地使
      用分區證明書、系爭土地上建築改良物買賣契約書、照片
      8幀為憑（見本院卷第90至91、150至154頁）。然土地實
      際交易價額恆受買賣雙方需求、個人偏好及土地座落位置
      、大小、整體利用情形之左右，自無從僅以鄰近土地交易
      價額，逕認即係系爭土地之交易價額。系爭土地既無實際
      交易價額，自非不得以政府機關逐年檢討調整之公告現值
      為核定訴訟標的價額之參考。是本件訴訟標的價額仍為81
      8,127元，合先說明。
二、本件再審原告起訴主張：
  (一)、原確定判決有足以影響於判決之重要證物，漏未斟酌：
    1.原確定判決就證人即代書何思遠及證人林富治於前訴訟程
      序第一審所為證述，即重要證物、證言、筆錄漏未審酌，
      且該重要證物、證言、筆錄足以證明本件再審原告獨資向
      出賣人購買系爭土地，而足以影響於判決。
    2.按證人張振春於前訴訟程序一、二審所為之證詞有互相矛
      盾，且證人張振春並無關於各人約定之出資、股份成數多
      寡之證詞，更無再審被告取得系爭土地所有權應有部分千
      分之193之證言；況除證人張振春之上開證言，再審被告
      於前訴訟程序中所舉之其餘證人，均無再審被告與林富治
      共同購買系爭土地證言。原確定判決對於足以影響於判決
      之證人張振春之上開證言、筆錄，顯然漏未斟酌。
    3.又再審被告主張擋土牆係伊所築造云云，然其既自稱：「
      擋土牆是我與一個水泥工施作，僱用的人已經死亡」等語
      （見第二審卷第2頁），顯見再審被告前開主張並無證據
      ，原確定判決對於上開足以影響判決之重要證物筆錄，漏
      未斟酌。
  (二)、原確定判決適用法規顯有錯誤：
    1.兩造對於「借名登記契約」並無意思表示合致。再者，不
      動產之買賣，並非民法第1003條「日常家務」之範圍，是
      縱再審原告之夫林富治受有再審被告所給付之部分價金，
      亦非得解係代理再審原告所為。是原確定判決認兩造間就
      系爭土地所為意思表示合致而成立借名登記契約，顯然消
      極不適用民法第153條及最高法院17年上字第917號、18年
      上字第209號判例。
    2.再審被告主張之「共同購買契約」、「借名登記契約」均
      為無效契約，因就系爭土地成立借名登記契約縱屬實，然
      依89年1月26日修正前農業發展條例第30條前段，每宗耕
      地不分割及移轉為共有之規定，係防止農地細分有礙農業
      發展以收農地使用之最大效用之禁止規定。再審被告既自
      承因系爭土地為耕地無法分割及移轉為共有而將其應有部
      分借名登記予再審原告，可認兩造間之借名契約顯在規避
      前揭農業發展條例之禁止規定，係為脫法行為而無效，且
      該借名契約以不能之給付為契約之標的，亦屬無效。同理
      ，再審被告主張其與林富治間共同購買系爭土地，依前揭
      農業發展條例之禁止規定，原地主四人無法移轉系爭土地
      所有權應有部分予再審被告，或為再審被告與林富治共有
      ，則所謂共同購買契約係以不能之給付為契約標的，應為
      無效。
   3.原確定判決違背最高法院18年上字第209號「認定事實應憑
     證據」之判例，其適用法規顯然有錯誤：
   (1)、縱再審被告有與林富治共同購買系爭土地之意願，但既
       無約定系爭土地所有權應有部分1000分之193由再審被告
       取得之證據，原確定判決竟認定再審被告取得系爭土地
       應有部分1000分之193，顯以單純論理為臆測之根據，其
       適用法規顯然有錯誤。
   (2)、又再審原告於77年1月21日向賴玉梅訂立買賣契約書購買
       系爭土地，同年2月21日辦畢所有權移轉登記，然再審被
       告卻遲至同年2月24日始由中埔鄉農會匯款644,150元予
       林富治，已在再審原告辦畢系爭土地所有權登記之後，
       再審被告又無法又未舉證證明上開匯款即為與林富治共
       同購買系爭土地之價款。是原確定判決認定再審被告與
       林富治共同「出資」購買系爭土地云云，核與上開證據
       並不相符。
   (3)、再審被告乙○○固主張交付證人蕭連振之定金10萬元云
       云，然證人張振春已否認收到該定金而仍在蕭連振手裡
       等情在卷，並不能證明再審被告之定金10萬元已交付再
       審原告，然原確定判決僅憑證人蕭連振證稱：「乙○○
       拿10萬元給我，說要買土地，後來我交付仲介張振春去
       替乙○○買土地」，遽認再審被告已將定金10萬元交付
       再審原告，其認定事實顯然未憑證據。
   (4)、前訴訟程序中，證人高嘉雄、張振春關於系爭土地每坪
       之賣價之證述互有矛盾，與再審被告所陳亦不相符，可
       見證人高嘉雄、張振春及再審被告所稱四名地主與再審
       被告成立系爭土地之買賣契約等情，顯係虛偽不實。原
       確定判決認定地主高嘉雄、賴勝雄、游石郎、呂榮富等
       四人與再審被告乙○○每坪3,000元之價款成立土地買賣
       契約等情，不僅對於上開足以影響判決之重要筆錄證據
       漏未審酌，其認定事實亦顯然未憑證據。
   (5)、再審被告主張兩造間有分管契約之約定云云，然再審被
       告遲至第二審始提出分管契約之說，前訴訟第二審程序
       中，證人高嘉雄之證述與再審被告之陳述間又互有矛盾
       。再者，再審原告於前訴訟程序中已提出「農戶種植稻
       及轉作、輪作、休耕申請書」，足資證明再審被告不可
       能在系爭土地上栽種農作物，兩造間並無分管之事實。
       原確定判決謂兩造有分管之約定及依其所購得之土地比
       例範圍進行管理使用之事實云云，不僅對於上開足以影
       響判決之重要筆錄證據漏未審酌，其認定事實亦顯然未
       憑證據。
   4.按終止權之行使，依民法第263條準用第258條之規定向他
     方當事人以意思表示為之，契約當事人之一方有數人者，
     該意思表示，應由全體或向其全體為之，此為終止權行使
     之不可分性。本件再審被告乙○○既主張與林富治共同購
     買而借名登記予再審原告，並已以存證信函向再審原告表
     示終止借名登記契約云云，其終止權之行使即應由共同購
     買人再審被告與林富治二人全體共同為之，僅由再審被告
     一人為終止之意思表示，難謂已生終止借名登記契約之效
     力，原確定判決認系爭借名登記契約業經合法終止，其適
     用法規顯有錯誤。
 (三)、再審原告發現未經斟酌之證物或得使用之證物，可受較有
     利益之判決：
     本件再審被告起訴前，系爭坐落嘉義縣中埔鄉○○○段56
     之5地號土地，即已因重測變更地段、地號及面積而消滅，
     原確定判決之主文仍命再審原告：應將上開已不存在之嘉
     義縣中埔鄉○○○段56之5地號、地目：田、面積4,239平
     方公尺土地所有權應有部分1000分之193移轉登記予上訴人
     云云，顯為「給付不能」，依法應為無效之判決。又再審
     原告於96年2月2日申領土地登記謄本時始發現系爭上開土
     地已不存在之新證據，應有民事訴訟法第496條第1項第13
     款再審事由。又因系爭土地已移轉，故追加請求再審被告
     應塗銷系爭土地之移轉登記。
 (四)、聲明：
   (1)、鈞院95年度上易字第146號確定判決廢棄。
   (2)、再審被告之第二審上訴駁回。
   (3)、再審原告依憑第1項之確定判決，就坐落嘉義縣中埔鄉○
       ○段119地號田面積0.420710公頃再審被告乙○○應有部
       分1000分之193，於96年3月28日所為之所有權移轉登記
       應予塗銷。
   (4)、再審及前訴訟程序之第二審訴訟費用由再審被告負擔。
三、再審被告則以：
  (一)、原確定判決並無就足以影響判決之證物漏未斟酌、或適用
      法規顯有錯誤、或發現未經斟酌之證物之情事，再審之訴
      為無理由等語，資為抗辯。
  (二)、聲明：
    (1)、再審之訴及追加之訴均駁回。
    (2)、再審訴訟費用由再審原告負擔。
四、再審原告主張原確定判決有民事訴訟法第496條第1項第1、
    13款及第497條規定之再審事由，提起本件再審，分別論述
    如下：
  (一)、按民事訴訟法第496條第1項第1款所謂適用法規顯有錯誤
      ，係指確定判決所適用之法規，顯然不合於法律規定，或
      與司法院現尚有效及大法官會議之解釋，或本院尚有效之
      判例，顯然違反者而言；至於消極的不適用法規之情形雖
      亦包括在內，惟需消極的不適用法規顯然於判決之結果有
      影響者為限；並不包括漏未斟酌證據及認定事實錯誤之情
      形在內（大法官會議釋字第177號解釋，最高法院60年度
      台再字第170號、63年度台上字第880號判例參照）。經查
      ：
    1.再審原告主張原確定判決既認定系爭土地係由再審被告與
      訴外人林富治所合資購買之事實，則再審被告欲取回其應
      有部分，應為再審被告與林富治之間之法律關係，況再審
      被告自承從未就系爭土地與再審原告有所接觸，當無借名
      登記契約意思表示合致之可能，原確定判決適用法規顯有
      錯誤云云。按解釋意思表示原屬事實審法院之職權，原確
      定判決不過就事實審法院所確定之事實為法律上之判斷，
      事實審法院解釋意思表示，縱有不當，亦不生適用法規顯
      有錯誤問題（最高法院64年台再字第140號判例參照）。
      是原確定判決綜合卷內證據資料，認定兩造間就再審被告
      應取得系爭土地所有權應有部分1000分之193部分，所為
      意思表示合致而成立借名登記契約之事實，即非適用法規
      顯有錯誤。
    2.再審被告復主張系爭「借名登記契約」，顯然在規避農業
      發展條例之禁止規定，係為脫法行為而無效；而「共同購
      買契約」，依農業發展條例之規定，原地主四人無法移轉
      系爭土地所有權應有部分予再審被告，或為再審被告與林
      富治共有，則該共同購買契約係以不能之給付為契約標的
      ，應為無效，原確定判決適用法規顯有錯誤云云。然查，
      此等借名登記契約係為解決受限法令無法為土地共有之法
      律限制，難認無正當之原因，核與一般通謀之虛偽意思表
      示之脫法行為者不同，於法亦無不合，亦即，借名登記契
      約係著重於當事人間信任關係之無名契約，登記名義人亦
      有為真正所有權人處理事務之本旨，應類推適用民法有關
      委任之規定（上開法律見解業經原確定判決於理由欄五論
      述明確）。至系爭共同購買契約既約定以再審原告為登記
      名義人，自無以不能之給付為標的之情形。從而，再審原
      告前揭主張原確定判決有適用法規顯有錯誤之再審事由，
      容有誤解。
    3.再審被告另主張本件再審被告既主張與林富治共同購買而
      借名登記予再審原告，則其借名登記契約之終止權行使，
      即應由再審被告與林富治二人全體共同為之，原確定判決
      認系爭借名登記契約業經合法終止，其適用法規顯有錯誤
      云云。惟查，原確定判決係認定「堪信上訴人（即再審被
      告）與被上訴人（即再審原告）間，就上訴人應取得系爭
      土地所有權應有部分1000分之193部分，所為意思表示合
      致而成立借名登記契約（詳見原確定判決理由欄五）」。
      是以，系爭借名登記契約係在應有部分1000分之193範圍
      內，於兩造間成立，並無所謂當事人之一方有多數之情形
      ，則再審被告欲終止與再審原告間之借名登記契約，自應
      由再審被告單獨就「系爭土地所有權應有部分1000分之19
      3」為終止契約之意思表示，即可發生終止契約之效力。
      從而，再審原告依此主張原確定判決適用法規顯有錯誤，
      顯有誤解。
    4.至再審原告以依卷內各證人及證物，與原審認定之事實互
      有矛盾之處，主張原確定判決違背最高法院18年上字第20
      9號「認定事實應憑證據」之判例，其適用法規顯然有錯
      誤云云。然原確定判決此部分之認定，係屬事實審法院依
      職權調查審認及取捨證據之職權行使，並無違法不當之處
      ，再審原告主張原確定判決為適用法規顯有錯誤，即非可
      採（至再審原告以同一理由另主張民事訴訟法第497條之
      再審事由，詳後論述）。
  (二)、按當事人提起再審之訴，以發現未經斟酌或得使用之證據
      為理由者，必以該證據若經斟酌可受較有利益之裁判者為
      限（最高法院18年上字第710號判例參照）。本件再審原
      告主張於96年2月2日申領土地登記謄本時始發現系爭土地
      已因重測變更地段、地號及面積而消滅，移轉系爭土地為
      「給付不能」，原確定判決為無效，應有民事訴訟法第49
      6條第1項第13款再審事由云云。惟土地重測係地政機關基
      於土地之行政管理所為，並不影響系爭土地之同一性，與
      土地滅失之情形尚屬有間，乃土地地號有所變更而已，並
      不影響土地所有權人之權利，況再審被告已據確定判決辦
      妥移轉登記，是再審原告主張原確定判決所命之給付為不
      能之給付，為無效判決云云，即非可採。從而，再審原告
      既無從依上開所謂發現未經斟酌之證物或得使用之證物，
      受較有利益之判決，即難認已符合民事訴訟法第496條第1
      項第13款之再審事由。
  (三)、再審原告以民事訴訟法第497條之再審事由而提起再審之
      訴部分：
    1.按依民事訴訟法第466條不得上訴於第三審法院之事件，
      除同法第496條規定外，其經第二審確定之判決，如就足
      以影響於判決之重要證物，漏未斟酌者，亦得提起再審之
      訴，同法第497條前段固定有明文。惟所謂「重要證物漏
      未斟酌」，係指當事人在前訴訟程序已經提出，第二審確
      定判決漏未於判決理由中斟酌者而言；申言之，該項證物
      應係指如經斟酌，原判決將不致為如此之論斷者，若縱經
      斟酌亦不足影響原判決之內容，或原判決曾於理由中說明
      其為不必要之證據者，均與本條規定之要件不符。
    2.再審原告主張證人即代書何思遠、林富治之證詞及卷附買
      賣契約書，均足以證明本件再審原告獨資向出賣人購買系
      爭土地，原確定判決漏未斟酌云云。然查，綜觀證人何思
      遠於前訴訟第一審審理程序中之證言，僅證稱：「甲○○
      ○與地主定有買賣契約，上面清楚載明出資、買受人各為
      誰」、「（問：你是僅負責土地買賣書面契約之訂立手續
      ）是」、「（問：價金的談判過程你有無介入）沒有」等
      語，至於本件土地買賣其餘事項均稱不知或無記憶等語（
      見第一審卷(一)第204至206頁），是證人何思遠既稱伊僅代
      辦土地買賣書面契約之訂立，對於系爭土地購買之實質資
      金關係乃一無所知，則自無從依其證言證明系爭土地為再
      審原告所獨資購買乙節；再者，系爭書面買賣契約書固記
      載出賣人賴玉梅及買受人甲○○○等字樣，然原確定判決
      既認：「證人呂榮富、高嘉雄、賴金盛、張振春就系爭土
      地之原所有權人均供證係四人所共有，而登記在賴玉梅名
      下」、「由上訴人及被上訴人之夫林富治各自就應取得之
      系爭土地所有權應有部分，借用被上訴人名義為登記」等
      情（原確定判決理由欄四(一)及五），系爭土地買賣契約書
      又為移轉登記所需用之文件，故以登記名義人為契約當事
      人，本屬當然。是原確定判決認證人何思遠之證言及系爭
      土地買賣契約書，經斟酌後，顯然於判決結果並無影響，
      於原確定判決事實及理由欄六部分，敘明無庸逐一論述等
      語明確。至證人林富治身為再審原告之配偶，原確定判決
      已敘明：「其夫林富治於原審及本院審理時為附合被上訴
      人之上開說詞，而證述系爭土地係由被上訴人一人獨資購
      買云云，亦係迴護之詞，均無足採」等語明確（原確定判
      決理由欄四(三)）。從而，再審原告據此主張原確定判決有
      民事訴訟法第497條再審事由，尚嫌無據。
    3.再審原告復主張原確定判決未斟酌「農戶種植及轉作、輪
      作、休耕申請書」云云，然原確定判決已敘明：「然系爭
      土地因登記在被上訴人一人名下，於向政府機關申請各項
      補助時，為配合政府機關之形式審查，原須由登記名義人
      具名申請，此係一般申請、審查之常規，被上訴人僅以上
      開休耕申請書遽認兩造間並無土地分管之約定云云，即嫌
      速斷，而不足採」等語（原確定判決理由欄(七)(2)），則原
      確定判決業已就上開休耕申請書不能為有利再審原告之事
      實判斷，判決理由中論述明確，揆諸首揭說明，自不得作
      為再審理由。
    4.至再審原告主張原確定判決對於證人張振春並無再審被告
      應有部分之1000分之193之證言；再審被告遲至第二審始
      提出分管契約之說，其陳述與證人高嘉雄之證詞並不相符
      ；再審被告亦未就建築擋土牆依所建築乙節舉證。又證人
      張振春否認收到該10萬元定金，原確定判決竟遽再審被告
      已將定金10萬元交付再審原告；再審被告於辦畢系爭土地
      所有權登記後，始由中埔鄉農會匯款644,150元予林富治
      ，顯然無法證明上開匯款即為共同購買系爭土地之價款；
      證人高嘉雄、張振春關於系爭土地每坪之賣價之證述，互
      有矛盾等證據漏未審酌，並足以影響判決結果云云。惟查
      ：
    (1)、原確定判決係依證人嚴崑連、謝龍輝、張振春等三人就
        系爭土地西北側之擋土牆之施作原因及施作過程所為之
        證述，認再審被告主張系爭擋土牆係由其雇工興建乙節
        ，堪認屬實（原確定判決理由欄四(六)），並依擋土牆所
        分隔之系爭土地面積比例，對照再審被告主張已支付之
        價款與總價款之比例差相吻合等節（原確定判決理由欄
        四(七)(2)），而認定再審被告與林富治共同出資購買系爭
        土地，並約定應有部分1000分之193由再審被告取得，
        並上開比例分管使用之事實。
    (2)、關於交付價款乙節，原確定判決則敘明：「被上訴人及
        其夫林富治既不爭執上訴人確有交付644,150元之事實
        ，參以證人蕭連振於原審亦證述：「乙○○拿10萬元給
        我，說要買土地，後來我交付仲介張振春去替乙○○買
        土地」等語（原審卷第58頁），堪信上訴人主張其合
        計共支付744,150元之土地買賣價款者，並非無據」等
        語明確（原確定判決四(七)(1)），至證人張振春否認收取
        10萬元之價款等語，至多僅得認該10萬元價款並非透過
        證人張振春交付訴外人林富治而已，況證人林富治於前
        訴訟程序中並不否認收受70萬之事實（見第一審卷第20
        0頁），則該筆10萬元係由證人蕭連振如何交付予訴外
        人林富治，顯然對於原確定判決認定訴外人林富治收受
        再審被告之土地價款之事實，並無影響。
    (3)、另關於匯款日期係在77年2月21日移轉所有權登記之後
        乙節，原確定判決亦敘明：「上訴人交付林富治上開金
        額之時間，與被上訴人於77年2月11日登記為系爭土地
        之所有權人之時間極為接近，堪信上訴人主張上開金額
        係其交付予林富治之土地買賣價款之一部分者，尚非完
        全無據；且按諸常情言，上開金額苟非上訴人交付林富
        治充作買賣系爭土地之價款，被上訴人或林富治於知悉
        後，豈有不立即退還，而竟歷經十數年仍予保留之理」
        （原確定判決理由欄四(七)(1)），是原確定判決就匯款日
        期與移轉登記日業已斟酌二者時間點之接近等情，自不
        得作為再審理由，至為明確。
    (4)、至系爭土地每坪賣價，原確定判決係以證人呂榮富、高
        嘉雄、賴金盛、張振春就系爭土地之買賣過程、價款之
        決定等買賣土地之細節等事宜之供證情節互核相符，且
        無不符常情之處，其等之上開證述亦同堪採信（原確定
        判決四(二)），至再審原告所舉互有矛盾之證詞，不過為
        磋商過程中對於賣價幾番折衝之描述，原確定判決既已
        對此部分證據取捨詳加說明，當無重要證據漏未斟酌之
        情形。
    (5)、承上，再審原告上開所謂漏未審酌之之證物，原確定判
        決應認上開證言並無斟酌必要，且與判決結果並無影響
        ，並於原確定判決事實及理由欄六部分，敘明無庸逐一
        論述（見原確定判決第7頁），當可確定。
五、綜上所述，原確定判決並無適用法規顯有錯誤之再審理由，
    亦無再審原告所指原確定判決發現未經斟酌之有利證物或重
    要證物漏未斟酌之情形，再審原告依民事訴訟法第496條第1
    項第1款、第13款、第497條，提起本件再審之訴，委無足取
    ，其再審之訴，為無理由。
六、末按，再審之訴須具備合法要件，並有再審理由時，始能進
    而為本案有無理由之審判，故欲為訴之變更或追加，或擴張
    應受判決事項之聲明者，須以再審之訴有理由為其前提要件
    。本件再審原告提起本件再審之訴後，追加「再審原告依憑
    第1項之確定判決，就坐落嘉義縣中埔鄉○○段119地號田面
    積0.420710公頃再審被告乙○○應有部分1000分之193，於9
    6年3月28日所為之所有權移轉登記應予塗銷」之聲明，然本
    件再審之訴既為無理由，依前開之說明，其追加之訴即不應
    准許，應予駁回。
七、本件事證已臻明確，至於未論述之爭點；兩造其餘之攻擊或
    防禦方法；未經援用之證據，經本院斟酌後，認為均不足以
    影響本判決之結果，自無一一詳予論駁之必要，併此敘明。
八、據上論結，本件再審原告之訴為無理由，依民事訴訟法第50
    5條、第78條，判決如主文。
中　　華　　民　　國　　96　　年　　6　　月　　29　　日
                  民事第二庭    審判長法  官    丁振昌
                                      法  官    吳上康
                                      法  官    李素靖
上為正本係照原本作成。
不得上訴。
中　　華　　民　　國　　96　　年　　6　　月　　29　　日
                                      書記官    林鈴香
